【裁判字號】    97,裁,795
【裁判日期】    970124
【裁判案由】    遺產稅
【裁判全文】
最  高  行  政  法  院  裁  定
                                     97年度裁字第00795號
上  訴  人  甲○○
            乙○○○
            丙○○
            丁○○
            戊○○
            己○○
共      同
訴訟代理人  廖永煌  律師
被 上訴 人  財政部臺灣省北區國稅局
代  表  人  庚○○
上列當事人間因遺產稅事件，上訴人對於中華民國96年8月2日臺
北高等行政法院95年度訴字第3457號判決，提起上訴，本院裁定
如下：
    主  文
上訴駁回。
上訴審訴訟費用由上訴人負擔。
    理  由
一、按對於高等行政法院判決之上訴，非以其違背法令為理由，
    不得為之，行政訴訟法第242條定有明文。依同法第243條第
    1項規定，判決不適用法規或適用不當者，為違背法令；而
    判決有同條第2項所列各款情形之一者，為當然違背法令。
    是當事人對於高等行政法院判決上訴，如依行政訴訟法第24
    3條第1項規定，以高等行政法院判決有不適用法規或適用不
    當為理由時，其上訴狀或理由書應有具體之指摘，並揭示該
    法規之條項或其內容；若係成文法以外之法則，應揭示該法
    則之旨趣；倘為司法院解釋或本院之判例，則應揭示該判解
    之字號或其內容。如以行政訴訟法第243條第2項所列各款情
    形為理由時，其上訴狀或理由書，應揭示合於該條項各款之
    事實。上訴狀或理由書如未依此項方法表明，或其所表明者
    與上開法條規定不合時，即難認為已對高等行政法院判決之
    違背法令有具體之指摘，其上訴自難認為合法。
二、本件上訴人對於高等行政法院判決提起上訴，與上訴範圍有
    關之爭點，其屬性為「事實認定」之課題。按本件上訴人之
    被繼承人死亡時，登記在其名下之數筆土地，經被上訴人納
    入遺產稅基範圍，而計算上訴人等應納之遺產稅。而上訴人
    等則主張該等土地，實質上是被繼承人與其兄弟四人所共有
    。而登記為被繼承人之原因則是：該等土地原屬被繼承人之
    父所有，被繼承人之父死亡時，外部形成上是以協議分割之
    方式，由被繼承人一人取得，但內部法律關係上，仍是由兄
    弟四人所共有，只不過借名登記在被繼承人名下。等到被繼
    承人死亡時，其等已透過民事訴訟中之和解，同意將叔伯三
    人（被繼承人之兄弟）之應繼份返還。因此屬於被繼承人生
    前之未償債務，而應在計算遺產稅基時予以減除。但為被上
    訴人所拒絕，並做成遺產稅之課稅處分。原判決亦維持被上
    訴人之核課處分。為此上訴人提起本件上訴，重複前述之爭
    議。而謂：「原判決未依職權調查證據，且心證形成過程有
    錯誤」云云。
三、經查：
  (一)有關原判決事實認定有無錯誤，大體上可依下述判斷體系予
    以檢證。
    1.先依實體法決定客觀證明責任之客觀配置（一般實務上稱
      之舉證責任分配）後，即問法院在心證形成過程中，有無
      違法。
    2.客觀證明責任之配置後，有關事實認定是否違法，其判斷
      流程依序是(1)證據方法之取得有無違法（證據能力問題）
      ；(2)證據方法有無經過合法調查（證據適格問題）；(3)法
      院將調查證據所得之證據資料，透過推理，而形塑待證事
      實之過程中，其推理本身有無違反經驗法則或論理法則，
      這些法則之具體內容為何﹖法則論述（以「若A則B」之形
      式呈現）之蓋然性有多高﹖(4)推理過程中有無遺漏對心證
      形成有影響力之重要證據資料。
    3.至於上訴人請求調查之證據方法，有無調查必要，本屬事
      實審法院之職權。若通觀全部心證形成過程，該等證據方
      法無關宏旨，原判決未予調查亦難指為違法。因此在上訴
      審主張原判決重要證據方法漏未調查者，當然也應說明該
      證據方法與證明事實之關聯性及其公信力。
  (二)但本案上訴人所提出之理由，並無法滿足上開論述體系之要
    求，針對原判決之心證形成過程，提出具體明確而針鋒相對
    式的指駁。其所要求重為調查之證據方法，本身也面臨著公
    信力不足之困境。顯然未達上訴合法審查所要求之「具體化
    」客觀門檻，難謂對原判決之如何違背法令已有具體之指摘
    ，依首揭說明，應認其上訴為不合法。以下爰分別說明上訴
    理由不夠具體之理由：
    1.首先在概念必須釐清者為，假設上訴人等之主張為真正，
      則該事實所對應之法律屬性應是；「上開土地3/4之應繼
      分，根本不應列入稅捐客體內」，而非「在計算稅基時要
      扣除未償債務」。這個法律觀點之所以有必要提出，是因
      為其涉及舉證責任之客觀配置。
    2.而上開事實之法律屬性確定後，即可確認本案應由被上訴
      人證明前開土地屬被繼承人所有。
    3.然原判決已明白交待其形成心證之理由，並具體指明上訴
      人之反證事實主張，與被繼承人之父死亡時，被繼承人與
      其兄弟間客觀表現在外之行為不符，據為判斷其主張不可
      採信之重要心證形成理由。本院亦認為，上訴人提出、證
      明其等主張之內部法律安排之書證，是在被繼承人陳新春
      死亡後才出現，出現的時間過晚，足以使法院有「事後刻
      意安排」之印象，明顯不具證明力，原審法院不予採信，
      自屬有據。另外事後之民事訴訟和解，和解時間也在被繼
      承人死亡之後，同樣有信用不足之問題。
    4.上訴人等在原審法院審理中，雖曾要求傳喚其等叔伯三人
      （即被繼承人之兄弟）為證，證明內部法律關係之安排。
      然而正如前述，過去協議分由被繼承人一人繼承上開土地
      之外觀事實，會貶損其等在本案中立場之中立性，因而使
      其等證詞毫無說服力，原審法院不予調查，亦是職權審酌
      後之合理決定，並無違法。
四、據上論結，本件上訴為不合法，依行政訴訟法第249條第1項
    前段、第104條、民事訴訟法第95條、第78條、第85條第1項
    前段，裁定如主文。
中    華    民    國    97    年    1     月    24    日
                    最高行政法院第一庭
                        審判長法官  鄭  淑  貞
                              法官  楊  惠  欽
                              法官  吳  明  鴻
                              法官  鄭  小  康
                              法官  帥  嘉  寶
以  上  正  本  證  明  與  原  本  無  異
中    華    民    國    97    年    1     月    25    日
                              書記官  莊  俊  亨


司法院資訊處製作；財團法人民間司法改革基金會備份。
